【裁判字號】    97,重上,82
【裁判日期】    980217
【裁判案由】    返還信託物等
【裁判全文】
臺灣高等法院臺南分院民事判決          97年度重上字第82號
上  訴  人  甲○○
            戊○○
            丁○○
            丙○○
            乙○○
共      同
訴訟代理人  許哲嘉  律師
複 代 理人  子○○  律師
參  加  人  己○○
            壬○○
            癸○○
共      同
訴訟代理人  陳國華律師
被 上 訴人  辛○○
訴訟代理人  蘇顯騰律師
上列當事人間請求返還信託物事件，上訴人對於中華民國97年8
月20日臺灣雲林地方法院第一審判決（96年重訴字第69號）提起
上訴，本院於98年2月3日言詞辯論終結，判決如下：
    主  文
原判決關於確認兩造間就坐落雲林縣斗南鎮○○段六九四地號土
地、地目田、面積二四七二平方公尺；同段六九五地號土地、地
目田、面積二０五一平方公尺；暨同段一０二二地號土地、地目
田、面積二八平方公尺，有合夥及信託登記之法律關係存在部分
廢棄。
前開廢棄部分，被上訴人在第一審之訴駁回。
上訴人其餘上訴駁回。
第二審訴訟費用，上訴部分由上訴人負擔；參加訴訟部分，由參
加人負擔。
    事  實  及  理  由
一、按就兩造之訴訟有法律上利害關係之第三人，為輔助一造起
    見，於該訴訟繫屬中，得為參加，民事訴訟法第58條第1項
    定有明文。本件被上訴人起訴主張坐落雲林縣斗南鎮○○段
    694地號、地目田、面積2472平方公尺、同段695地號、地目
    田、面積2051平方公尺、同段1022地號、地目田、面積28平
    方公尺等三筆土地（下稱系爭三筆土地），為被上訴人與上
    訴人之被繼承人黃金村合夥購買，請求上訴人應將系爭三筆
    土地均各6分之5應有部分登記與被上訴人等情；參加人則以
    系爭三筆土地為其被繼承人蔡謀江生前獨資購買，登記於黃
    金村名下，屬於蔡謀江之遺產之一部，應係被上訴人與參加
    人所公同共有之土地等情。基此，被上訴人前開起訴主張若
    獲勝訴判決，對於參加人之權益自生影響，是其等主張與本
    件訴訟具有法律上之利害關係，為輔助上訴人並於原審及本
    院均聲明參加本件訴訟，自無不合，先予敘明。
二、被上訴人主張：
  (一)起訴時主張：
  1.被上訴人與訴外人黃金村於民國（下同）63年間共同出資（
    即被上訴人出資比例5/6，黃金村出資比例1/6），由被上訴
    人擔任合夥事務執行人，購買系爭三筆土地，因當時土地登
    記法令限制，須以自耕農身分登記為農地所有權人，且不能
    登記為共有之故，乃約定以信託關係，借用黃金村名義而辦
    理系爭三筆土地之所有權移轉登記。且因雙方屬至親（黃金
    村為被上訴人配偶之兄長），互相信任，購買當時並未立有
    書契證明，系爭三筆土地之所有權狀正本則由被上訴人持有
    。嗣被上訴人與黃金村為證明彼此權利義務關係，遂於90年
    7月1日由代書方邦良代撰合約書乙份，載明：「立合約書人
    辛○○下稱甲方、黃金村下稱乙方，雙方同意如左條款：(1)
    甲乙雙方於民國63年11月間合買斗南鎮○○段地號：694、
    695、1022三筆（面積如同謄本所載）。甲方出資新台幣五
    十萬元正，乙方出資新台幣壹拾萬元正。(2)本土地出售應雙
    方同意，如任一方決意出售於他人時，由共有一方優先購買
    。(3)政府繳納規稅時，由雙方比例分擔，出售時款項之分配
    亦同。(4)恐口無憑，雙方各留一份」等語，以資證明。嗣被
    上訴人於95年9月5日決定向三信商業銀行股份有限公司（下
    稱三信商銀）借款新台幣（下同）120萬元，並設定本金最
    高限額抵押權156萬元，得款由被上訴人取用100萬元，由黃
    金村取用10萬元，另10萬元留存在帳戶內支付利息。
  2.按確認之訴非原告有即受確認判決之法律上利益者，不得提
    起。所謂即受確認判決之法律上利益，係指法律關係之存否
    不明確，原告主觀上認其在法律上之地位有不安之狀態存在
    ，且此種不安之狀態，能以確認判決將之除去者而言。若縱
    經法院判決確認，亦不能除去其不安之狀態者，即難認有受
    確認判決之法律上利益，最高法院52年台上字第1237號著有
    判例。本件被上訴人與黃金村間存有如上述之合夥及信託登
    記關係，黃金村於96年2月11日死亡後，上訴人等五人應共
    同平均繼承黃金村之一切權利義務，上訴人既否認有上開法
    律關係存在，上開法律關係之存在與否有不明確情形，且被
    上訴人主觀上認其在法律上地位有不安之狀態存在，且此種
    不安之狀態，非藉確認判決無法將之除去。因此，被上訴人
    有對上訴人提起確認訴訟之利益與必要，乃請求確認兩造間
    就系爭三筆土地有合夥及信託登記之法律關係存在。
  3.次按實施查封後，債務人就查封物所為移轉、設定負擔或其
    他有礙執行效果之行為，對於債權人不生效力。強制執行法
    第51條第2項定有明文。又不動產之強制執行，除本節有規
    定外，準用關於動產執行之規定。同法第103條亦定有明文
    。查訴外人黃金村於96年2月11日死亡後，其一切權利義務
    由上訴人共同繼承，被上訴人曾於96年3月上旬提示上開合
    約書內容予上訴人甲○○審閱，且於同年月下旬會同至劉會
    計師事務所確認該合約書正本無誤，並於96年3月24日行文
    甲○○告知系爭三筆土地之所有權狀正本由被上訴人保管之
    情。再於96年4月4日以存證信函檢附合約書影本1份、及黃
    金村所有權狀影本3份，重申前旨，並請甲○○於完成繼承
    登記後，依約配合辦理移轉登記事宜，然於96年7月3日申請
    調解未果。被上訴人乃於96年8月8日以臺灣雲林地方法院（
    以下簡稱雲林地院）96年度裁全字第1426號民事裁定對於上
    訴人就系爭三筆土地聲請假處分執行查封完畢，禁止上訴人
    對於系爭三筆土地，權利範圍均為6分之5，不得為讓與、設
    定抵押、出租及其他一切處分行為，惟上訴人仍於96年9月7
    日以「分割繼承」為登記原因，將系爭三筆土地登記為上訴
    人甲○○所有，此項遺產分割行為，已涉及假處分查封物之
    讓與及處分行為，對於查封之債權人自不生效力，被上訴人
    自得訴請上訴人甲○○將系爭三筆土地之「分割繼承」登記
    ，均予以塗銷。又被上訴人聲請查封之範圍，為系爭三筆土
    地每筆應有部分6分之5，而上訴人等人在分割繼承登記前，
    為「公同共有」狀態，即以「公同共有」方式擁有系爭三筆
    土地，而「公同共有」變為「分別共有」或「單獨所有」均
    涉及公同共有物之處分行為，且「公同共有」狀態變更前，
    無法區分其應有部分之分額，因此，被上訴人查封之範圍雖
    僅為系爭三筆土地每筆之應有部分6分之5，因系爭三筆土地
    尚未為「分別共有」或「分割繼承」登記，無法具體區分其
    應有部分之分額。從而，上訴人甲○○仍應將系爭三筆土地
    權利範圍「全部」之分割繼承登記，均予以塗銷，乃聲明上
    訴人甲○○應將系爭三筆土地各於96年9月7日以「分割繼承
    」為登記原因、所有權人為甲○○、權利範圍：全部（1分
    之1）所為之登記，均予以塗銷。
  4.本件被上訴人與黃金村合夥購買系爭三筆土地，被上訴人出
    資比例占6分之5，黃金村出資比例占6分之1，並信託登記為
    黃金村名義，已如上述。而黃金村於96年2月7日死亡，依民
    法第687條規定，已因合夥人死亡而發生法定退夥之效力，
    且雙方之合約書亦無訂明其繼承人得繼承，亦無該條第1款
    但書規定之例外情形。因此，已確定發生退夥之效力。又該
    合夥僅由被上訴人與黃金村所共同合資組成，而黃金村既因
    死亡而發生法定退夥效力，則該合夥僅剩被上訴人，已不符
    合夥之性質，應認該合夥之目的事業已不能完成，而發生合
    夥法定解散之效力，自應辦理清算以結束合夥關係。又依信
    託法第8條及第63條第1項規定，被上訴人與黃金村間之信託
    關係，雖不因受託人黃金村之死亡而消滅，然信託人仍有得
    隨時終止信託契約之權利。該信託人名為黃金村與被上訴人
    所組成之合夥，實質上為被上訴人。其中：(1)若認該信託人
    為「合夥」，該合夥已因黃金村死亡，其合夥人僅剩被上訴
    人一人，且該合夥原由被上訴人擔任合夥事務之執行人，自
    應由被上訴人以當然清算人之身分清算合夥財產，而上訴人
    既為系爭三筆土地信託關係之受託人即黃金村之法定繼承人
    ，繼承上開信託關係，被上訴人以合夥清算人之地位，自得
    隨時對上訴人等人為終止信託關係，並請求返還上開信託物
    予合夥。基此，被上訴人乃以合夥清算人之地位，對上訴人
    等人為終止信託關係之意思表示，並請求返還信託物即系爭
    三筆土地，並以本訴狀送達上訴人等人之時，為意思表示生
    效之時。又被上訴人以合夥事務之執行人及清算人地位對合
    夥財產進行清算。而該合夥之合夥財產僅有系爭三筆土地，
    故清算之結果，該合夥之剩餘財產即由被上訴人與黃金村之
    法定繼承人按合夥出資比例分配，即由上訴人共同就系爭三
    筆土地，分配其中應有部分各6分之1；由被上訴人分配其中
    應有部分各6分之5。因此，上訴人應將系爭三筆土地返還該
    合夥並進行清算，該合夥並應將清算之結果，按合夥人出資
    比例返還於合夥人，由被上訴人分得系爭三筆土地其中應有
    部分6分之5，上訴人分得其中應有部分6分之1，因而被上訴
    人以清算人地位，請求上訴人逕將系爭三筆土地於辦理繼承
    登記後，將各筆土地之其中6分之5應有部分辦理所有權移轉
    登記與被上訴人，以了結現務。(2)若認該信託人為「被上訴
    人」本身，則被上訴人自得隨時對上訴人等人為終止信託關
    係，請求返還上開信託物予被上訴人。是被上訴人以本訴狀
    對上訴人為終止信託關係之意思表示，並請求返還信託物即
    系爭三筆土地各筆其中之應有部分6分之5，並以本訴狀送達
    上訴人之時，為意思表示生效之時。信託關係終止後，上訴
    人應先就系爭三筆土地辦理繼承登記後，將各筆土地之其中
    應有部分6分之5辦理所有權移轉登記於被上訴人所有。(3)至
    合夥債務120萬元部分，被上訴人同意負擔全部清償責任，
    併此敘明。再現行農地登記及管理政策，原則上只限制農地
    不得細分（分割），並未限制農地不得移轉為共有。因此，
    被上訴人基上合夥事務執行人、清算人及自己身分之多重地
    位，自有權隨時向上訴人為終止信託登記之法律關係，並請
    求其辦理繼承登記之後，返還系爭三筆土地，並依清算之結
    果，逕將系爭三筆土地應有部分均各6分之5辦理所有權移轉
    登記於被上訴人所有，乃聲明上訴人應將系爭三筆土地辦理
    繼承登記之後，將該三筆土地之每一筆其中應有部分6分之5
    ，均辦理所有權移轉登記為被上訴人所有。
  (二)本院補稱：
  1.被上訴人係依信託物返還請求權及繼承之法律關係，請求返
    還信託物，為證明該向信託之法律關係存在，並提出下列證
    據證明：(1)被上訴人與上訴人之被繼承人黃金村共同於90年
    7月1日訂立「合約書」，確認系爭三筆土地為被上訴人與黃
    金村2人於63年11月間由被上訴人出資50萬元、黃金村出資
    10萬元共同購買，並信託登記為黃金村。(2)為證明該「合約
    書」確係黃金村生前親自簽名及用印，並於原審聲請傳訊承
    辦代書方邦良到庭作證屬實，併經原審向三信商銀函調系爭
    土地之抵押權設定契約書及對保資料，核對其上之「黃金村
    」簽名及印文，兩者確屬相同，應屬實在。因此，該「合約
    書」應為真正，不容否認。上訴人及參加人於原審亦同意將
    此點列為不爭執之事項。(3)系爭三筆土地所有權狀現由被上
    訴人保管，並曾於95年7月6日聲請住址變更登記。(4)95年9
    月5日黃金村以系爭三筆土地設定本金最高限額抵押權156萬
    元，借款120萬元，由被上訴人取得其中100萬元，黃金村取
    得10萬元，另10萬元存在帳戶內支付利息。依此，如謂系爭
    三筆土地非被上訴人與黃金村共同出資於63年11月間所購買
    ，被上訴人擁有其中6分之5，則黃金村豈願自始即將系爭三
    筆土地之所有權狀交由被上訴人保管？又豈願於90年7月1日
    與被上訴人簽訂「合約書」？又豈願於95年9月5日提供系爭
    三筆土地設定抵押借款給被上訴人使用？足證被上訴人與黃
    金村間就系爭三筆土地確有信託法律關係存在，依繼承之法
    律關係，上訴人對被上訴人負有返還信託物之義務。
  2.上訴人甲○○陳述稱其聽聞黃金村說系爭土地為蔡謀江出資
    購買，並借用其名義登記云云，此為傳聞證據，不足為採，
    亦無證據足以證明，且其所述聽聞內容，與黃金村所親自簽
    訂之「合約書」內容不符，亦與黃金村生前以系爭土地向三
    信商銀設定本金最高限額156萬元之抵押權，並貸款之事實
    不符，且甲○○於74年12月3日始與黃金村結婚，於75年10
    月2日始於白雪舞廳上班，其對十幾年之前即已購買系爭三
    筆土地及登記之事實，完全不知情，故甲○○於原審之陳述
    ，及其在本件訴訟所為，完全係由參加人所主導，顯係配合
    參加人己○○、壬○○、癸○○對被上訴人奪產之目的所為
    ，應非實在。至於庚○○在原審證述其於86年間所製作之「
    不動產評估報告總覽」一份，內載之不動產均屬父親蔡謀江
    之遺產云云，惟庚○○與被上訴人早已交惡，雙方並有刑事
    毀損案件（臺灣臺中地方法院95年度中簡字第1741號刑事簡
    易判決），庚○○實為被上訴人之敵性證人，其證言顯有偏
    頗，且庚○○於另案被上訴人與參加人及妹蔡瑞鳳間所進行
    之多件財產訴訟中，所為歷次證述均不相同，且互為矛盾，
    係配合各該訴訟之需要，而為不同之證述，其證詞難以憑信
    。況庚○○於原審證稱父親蔡謀江如何購買斗南中興段之土
    地，其細節並不清楚，且其未參與云云，卻僅因父親帶其至
    斗南看自家土地，即證述系爭三筆土地為蔡謀江所購買云云
    ，顯然無據。
  3.再按上開「不動產評估報告總覽」應包括三大部分：其一為
    蔡謀江生前即已由蔡謀江所購置，並登記為蔡謀江名義者。
    其二為在蔡謀江生前已由蔡謀江或辛○○所分別購置，並各
    自借用兄弟姊妹或親友之名義登記者。其三為蔡謀江死後始
    由辛○○出資所購置，並借用兄弟姊妹或親友之名義登記者
    （例如臺中市○○區○○段第674、674-4、674-10、674-11
    、503、503-l、505、505-l、505-2、505-3、505-4等地號
    土地，但不僅止於此）。其中第一部分，於蔡謀江死亡時，
    均已按遺產繼承之程序辦理分割繼承完畢；第三部分，顯非
    蔡謀江之遺產，甚為明確；至於第二部分，有些係蔡謀江出
    資購買者，有些係由被上訴人出資所購買者。被上訴人身為
    長子，除經營自己之事業（羽毛、電機、貿易、房地產等）
    外，亦幫忙經營父親之事業，參加人當時年紀甚小，仍然在
    學，完全未參與父親事業之經營，被上訴人與參加人間亦從
    未同居共財，並無所謂公產，參加人主張全部財產均為蔡謀
    江之遺產或由公產出資所購置者，而要將包括被上訴人及蔡
    謀江所各自購置之財產，全部混在一起平分，並在訴訟上互
    為奧援作證稱全部財產均屬父親遺產或兄弟公產，將被上訴
    人一生之辛勤奮鬥所得完全抹煞，自非公允。況被上訴人與
    其他繼承人早已於75年3月3日就父親蔡謀江之遺產，訂立遺
    產分割契約書分配完畢，如父親之遺產尚有其他部分（如「
    不動產評估報告總覽」所示），何以參加人當時均無異議，
    而在遺產分割契約書上簽名？因此，庚○○證稱其於86年間
    所製作之「不動產評估報告總覽」，內載之不動產全部均屬
    遺產云云，顯非正確，應非可採。
  4.至於參加人所指被上訴人於另案由訴訟代理人林春榮律師所
    提出之民事答辯狀中指稱：「庚○○…作證時所提出之「不
    動產評估報告總覽」（包括附表(一)、(二)），乃系爭協議書計
    算公產之完整清冊，…。」乙節，是屬該事件之攻擊防禦，
    在本件訴訟並不能比附援引，且所指「協議書」，係指庚○
    ○要退出兄弟間之遺產或公產究竟為何之紛爭，僅由大房兄
    弟共給付其多少金額後，其即退出分產之行列，而該「協議
    書」所約定兄弟補償庚○○之金額，與「不動產評估報告總
    覽」所鑑定之金額，並不相關。又稽之庚○○個人所製作之
    「不動產評估報告」，主張該總覽所列之不動產，均係蔡謀
    江之遺產，要列入兄弟分家之分配範圍云云，然該總覽僅係
    庚○○個人製作供其個人參考之用，並未經蔡謀江之全體繼
    承人共同確認承認其真正，被上訴人辛○○亦不承認其為真
    正。況該總覽所列之財產，甚多均為被繼承人蔡謀江死亡之
    後，由被上訴人辛○○所出資購買登記者，根本非遺產，自
    不足以證明其內載之土地均為蔡謀江之遺產。至參加人於原
    審97年7月29日提出民事辯論意旨狀並檢附證物土地登記謄
    本及辛○○等人所簽署之同意書，主張第674、674-4、674-
    10、674-11地號土地，為兄弟公產，並非蔡謀江死亡後所購
    買者明甚云云，然該同意書所載之內容，為「蔡繙葉」名義
    之第674、674-4、674-10、674-11地號土地，其應有部分均
    為3/10，此與辛○○就第674、674-4、674-10、674-11地號
    所登記應有部分3/10，係向前手「高林阿珠」於93年6月9日
    購買登記取者，並不相同，參加人將之混為一談，並非可採
    。
  5.再觀諸該總覽自編號42至72所列31筆土地，全部均坐落雲林
    縣斗南鎮○○段，除編號54、55即第694、495地號兩筆土地
    ，記載為黃金村名義外，另編號53之第1022地號土地實際登
    記為黃金村名義，卻誤載為己○○名義，另其餘28筆均登記
    為被上訴人及參加人己○○之名義。而登記為己○○名義之
    28筆土地，地目有田、建，可見己○○登記當時具有自耕農
    身分，而登記時間為「63.04.18」、「67.02.04」、「71.0
    1.15」、「72.12.12」、「73.03.24」及「73.05.24」，則
    蔡謀江當時所購買之28筆土地，無論田地或建地，既得以己
    ○○名義登記28筆土地，若其有另外購買三筆土地，儘可再
    以己○○或其他子女名義登記，並無以外人黃金村名義登記
    之必要。且系爭三筆土地若係蔡謀江所購，並以外人黃金村
    名義登記，何以未簽訂任何書面證明其間信託或借名關係？
    況被上訴人與黃金村合夥購買系爭三筆土地之事實，不僅有
    黃金村親自簽名之合約書外，亦有黃金村設定之抵押權借款
    之資料可佐。甚至該三筆土地之所有權狀自始至終均在被上
    訴人持有保管之中，以及系爭三筆土地之地號與上述28筆土
    地之地號，亦不接續，購買時間亦復不同，無任何證據足以
    證明與蔡謀江有關，且無任何證據證明系爭三筆土地為蔡謀
    江所購，或反證黃金村所簽訂之合約書及抵押權設定資料為
    不實，故上訴人或參加人之主張均屬不實。
  6.並聲明：(1)上訴駁回。(2)第二審上訴訴訟費用由上訴人負擔
    。
三、上訴人則以：
  (一)原審抗辯：訴外人黃金村（即上訴人之被繼承人）不曾與被
    上訴人在63年間共同出資購買系爭三筆土地，出資者乃係被
    上訴人已故父親蔡謀江，黃金村並未出資，其僅單純受蔡謀
    江委託擔任系爭三筆土地之登記名義人。上訴人固願將系爭
    三筆土地返還，惟自認應返還給已故蔡謀江之所有繼承人，
    非僅返還給被上訴人。又觀之被上訴人起訴狀所附之合約書
    簽訂日期，係事隔27年後所製作，是否為黃金村本人與被上
    訴人所簽訂？上訴人等存疑，故上訴人否認該合約書形式及
    內容之真正，被上訴人應證明該合約書確為黃金村所簽訂。
    退萬步言，縱認該合約書為黃金村所簽立，惟事隔27年後始
    簽定該合約書，用以證明63年間被上訴人確與黃金村共同出
    資購買系爭三筆土地之情事，實與常情有違。更何況63年間
    ，被上訴人僅30歲左右，斯時被上訴人仍僅係受僱於被上訴
    人之父親蔡謀江所經營之白雪大舞廳之基層員工，豈可能於
    63年間有多達50萬元之資金，以購買系爭三筆土地？對此，
    被上訴人應提出63年間出資50萬元之資金證明或斯時之財力
    證明，以明實情。此外，因上訴人等人自認系爭三筆土地應
    返還給蔡謀江之所有繼承人，故上訴人甲○○始會向臺中市
    北區調解委員會聲請被上訴人及其兄弟等人參與調解，並非
    如被上訴人所述，係其聲請調解，益證上訴人等人所言確有
    實據等語辯之。
  (二)於本院補稱：
  1.本件上訴人係自認「應返還系爭土地所有權全部予蔡謀江之
    全體繼承人」，而非對被上訴人主張其與黃金村間之信託關
    係存在為自認。按信託係契約行為，被上訴人主張信託關係
    之存在，應就信託契約確已成立之事實，負舉證責任，若其
    先不能舉證，則上訴人就其抗辯事實即令不能舉證，或其所
    舉證據尚有疵累，亦應駁回被上訴人之請求。原審並未查明
    被上訴人與黃金村之間究於何時合意訂立信託契約，遽以前
    揭理由認被上訴人得依信託物返還請求權，請求上訴人將系
    爭三筆土地所有權6分之5移轉登記予被上訴人，實嫌率斷。
    再者，系爭三筆土地如確由被上訴人與黃金村所共同出資購
    買，則被上訴人理應對於購地之過程知之甚詳，被上訴人於
    鈞院97年12月23日準備程序時，竟稱：「（問：關於買地的
    過程，簡略述說之？）我拿50萬元，我大舅子拿10萬元出來
    ，向一位姓王的購買的，都是以現金買受的。介紹人是何人
    我已忘記了，而且也已經過世了」、「（問：地價是如何計
    算？）事隔太久忘記了」等語。足見被上訴人根本不知交易
    詳情，則系爭三筆土地非被上訴人所購買至為顯然。
  2.此外，系爭三筆土地縱曾經黃金村於生前即95年9月5日供作
    向三信商銀借款擔保，設定本金最高限額抵押權156萬元，
    惟依證人方邦良於原審96年12月5日所證述：「在臺中第三
    信用合作社那時有一次是辛○○和黃金村，是辛○○要向三
    信銀行借錢，曾經辦理抵押權設定。」等語即知，借款人為
    被上訴人，且借款時間已是蔡謀江過世後，故不無可能係在
    被上訴人自認無後顧之憂的情狀下，央請黃金村協助辦理貸
    款，此正如同被上訴人在事隔27年後始與黃金村簽定內容不
    實之系爭合約書用以證明63年間黃金村確與被上訴人共同出
    資購買系爭三筆土地之情事一般，故尚難據以即認定黃金村
    對於系爭三筆土地確有所有權。
  3.至於被上訴人所陳稱之資金來源：「48年時剛好碰上八七水
    災，因為水泥缺乏，我去排隊買水泥，壹包12元，我轉賣45
    元。那段時間我總共賺了一萬多元，另外我做三輪車伕載運
    建材賺錢，54年我去當兵，做三輪車伕賺取幾千元，當兵時
    剛好越戰開始，美軍來臺灣休假，我在酒吧賺取小費，兼賣
    美軍物品，大約賺了不少錢，有十幾萬之多，另外還做冷氣
    的冷排，又做外銷雞毛花。當時我就跟人家合夥買賣土地。
    白雪大舞廳是在52年間開業，我負責冷氣部門，白天在冷排
    工廠上班，晚上在白雪舞廳上班」云云，即便屬實，亦無法
    從其陳述中獲知其於63年11月間確有多達50萬元之資金。況
    被上訴人所述根本非實情，此稽證人庚○○於鈞院97年12月
    23日證述: 「關於買賣水泥部分是我父親要大哥去排隊買的
    ，賺的錢是歸我父親所有，至於其餘部分，如向美軍買賣洋
    酒、洋菸等都是我母親拿私房錢購買來轉售的，所賺的錢歸
    我母親所有，所以我母親常會拿私房錢給我們」即知。益證
    被上訴人於63年11月間根本沒有50萬元資金購買系爭三筆土
    地。
  4.又系爭三筆土地應返還予被上訴人之父蔡謀江之全體繼承人
    ，因斯時出資者乃被上訴人已故父親蔡謀江一人，黃金村僅
    單純受蔡謀江委託擔任系爭三筆土地之登記名義人，對此，
    被上訴人及參加人等均知情。被上訴人之胞弟庚○○於86年
    間為先行分割計算其應繼分時，即曾製作一份財產清冊，將
    被上訴人之父親蔡謀江所遺留之財產（含其所購買而信託登
    記於他人名下之土地）造具一份「不動產評估報告總覽」，
    依當時所造具且被上訴人亦承認之財產清冊以觀，系爭三筆
    土地亦均列載其中，可見系爭三筆土地確為蔡謀江所出資購
    買，並非被上訴人與黃金村出資購買，此觀之被上訴人於另
    案與胞妹蔡瑞鳳之訴訟（臺灣臺中地方法院96年度重訴字第
    100號），即曾援引上開庚○○所製作之財產清冊為其依據
    ，且被上訴人於該次書狀中，並具體表示該庚○○所製作之
    不動產評估報告總覽乃「系爭協議書計算公產之完整清冊」
    等情，更徵該庚○○所製作之上開不動產清冊，確為蔡謀江
    所出資購買土地之清冊。容或其所載內容不夠完整，然終究
    上開清冊係於被上訴人與參加人之母親在世、且兄弟間尚未
    反目之際所製作，復經被上訴人於他案訴訟中援用為攻擊防
    禦之證據，足見上開不動產評估報告具有相當之可信度與正
    確性，基於證據共通及禁反言原則，自不容被上訴人恣意否
    認該證據資料之可信度。
  5.又上訴人甲○○固於系爭三筆土地登記後10餘年始與黃金村
    結婚，惟上訴人甲○○與黃金村乃夫妻關係，兩人朝夕相處
    ，自然得以從黃金村口中瞭解兩人結婚前黃金村曾發生之事
    項，故上訴人甲○○自承黃金村生前曾言及系爭三筆土地係
    已故蔡謀江所有，並無不合理之處。另證人庚○○於鈞院97
    年12月23日準備程序時亦證稱: 「（問：本件爭執的土地中
    興段694、695、1022號土地，有無登記在不動產評估報告總
    覽？）有的，因為屬於外縣市我不清楚地號，我就去問我大
    哥辛○○，是他提供地號給我的。因為我們兄弟都知道這三
    筆土地是公產，當時是因為土地要有自耕農身分才能登記，
    所以我父親才借用黃金村的名字登記為所有權人買受土地的
    錢都是我父親出的，我大哥辛○○也沒有出錢，黃金村也沒
    有出錢」等語明確。足證系爭土地確為蔡謀江所購買而借名
    登記予黃金村名下，此部分之財產為被上訴人與參加人之公
    產，其情灼然。
  6.並聲明：(1)原判決廢棄。(2)上廢棄部分，被上訴人在第一審
    之訴駁回。(3)第一、二審訴訟費用由被上訴人負擔。
四、參加人方面：
  (一)本件被上訴人請求上訴人返還信託物事件，前經原審法院判
    決後，上訴人不服提起上訴，現由鈞院審理中，茲因被上訴
    人主張系爭三筆土地，為被上訴人與訴外人黃金村合夥購買
    乙節，並非事實，該土地實係參加人與被上訴人之父親蔡謀
    江所出資購買。從而，被上訴人提起本訴勢必影響參加人等
    之權益，故參加人於本訴訟事件，有法律上利害關係，且上
    訴人亦聲請鈞院對參加人告知訴訟，是為輔助上訴人起見，
    爰依民事訴訟法第58條及第59條第1項規定，聲明參加訴訟
    。
  (二)系爭不動產事實上並非被上訴人與黃金村共同出資購買，而
    係蔡謀江出資購買，信託登記於黃金村名下，對此，被上訴
    人及參加人等均知其情，且被上訴人之胞弟庚○○於86年間
    為先行分割計算其應繼分時，即曾製作財產清冊，將被繼承
    人蔡謀江遺留之財產（含其所購買而信託登記於他人名下之
    土地）造具「不動產評估報告總覽」乙份，而依當時所造具
    且被上訴人亦承認之財產清冊以觀，本件系爭三筆土地亦均
    列載其中，亦即系爭三筆土地確為訴外人蔡謀江所出資購買
    ，並非被上訴人所稱，由伊與黃金村出資購買，此觀之被上
    訴人於97年2月25日在另案與其胞妹蔡瑞鳳之訴訟中（臺灣
    臺中地方法院96年度重訴字第100號），即曾援引上開庚○
    ○所製作之財產清冊為其依據。且被上訴人於該次書狀中，
    並具體表示庚○○所製作之不動產評估報告總覽，乃「系爭
    協議書計算公產之完整清冊」等情，顯見本件系爭三筆土地
    確為蔡謀江所出資購買，容或其所載內容不夠完整，然終究
    上開清冊係於被上訴人與參加人之母親在世、兄弟間尚未反
    目之際所製作，復經被上訴人於他案訴訟中援用為攻擊防禦
    之證據，足見上開不動產評估報告具有相當之可信度與正確
    性，基於證據共通及禁反言之原則，自不容被上訴人恣意否
    認該證據資料之可信度其情至明。
  (二)又據證人庚○○於鈞院97年12月23日準備程序時到庭證稱:
    「（問：本件爭執的土地中興段694、695、1022號土地，有
    無登記在不動產評估報申告總覽？）有的，因為屬於外縣市
    我不清楚地號，我就去問我大哥辛○○，是他提供地號給我
    的。因為我們兄弟都知道這三筆土地是公產，當時是因為土
    地要有自耕農身分才能登記，所以我父親才借用黃金村的名
    字登記為所有權人買受土地的，錢都是我父親出的，我大哥
    辛○○也沒有出錢，黃金村也沒有出錢」等語明確。足證系
    爭土地確為蔡謀江所購買而借名登記予黃金村名下，此部分
    之財產為被上訴人與參加人等之公產，其情灼然。且被上訴
    人雖一再表示系爭三筆土地為伊與黃金村所合資購買，其占
    有其中6分之5，然除於96年6月23日及同年7月23日分別入款
    3,214元及5,163元外，僅於97年12月18日復存入20,000元繳
    交利息，期間長達16個月，均未存曾存款項繳交利息，益證
    系爭三筆土地的確為公產。
  (三)被上訴人表示伊於63年間與黃金村合資購買三筆土地乙節，
    並非事實，蓋以上訴人之被繼承人黃金村於生前與被上訴人
    辛○○均於蔡謀江之公司服務，黃金村於63年時，年僅25歲
    ，是否有資力出資10萬元與被上訴人共同合資購買系爭土地
    ，非無疑義。更且，觀諸證人庚○○亦證稱：「是63年買的
    ，我當時27歲，我大哥才30歲。我父親開舞廳，我大哥負責
    電機部門，我負責會計。我們都沒有領薪水，都只領零用金
    。如果要大筆的錢，才向父母親要，黃金村在當臨時工」等
    語，更見被上訴人在63年時，跟本無資力可以購買系爭土地
    。尤其在63年時，50萬元之金額是何等之大，依主計處之統
    計資料，民國63年時國人之平均年所得僅有35,459元，換言
    之，即令不吃不喝，亦須超過14年方能賺取50萬元，被上訴
    人信口表示有資力購買系爭土地，難以憑信。況且，本件訴
    訟迄今，被上訴人始終未對於購買系爭土地乙節，提出契約
    書及資金證明以實其說，僅以其在購買土地28年之後所書立
    之合約書，即欲將系爭土地據為己有，就其所訴事實，顯然
    無法證明。
  (四)綜上，系爭三筆土地既為蔡謀江所出資購買，則其亦應由蔡
    謀江之繼承人即被上訴人與參加人等共同繼承，被上訴人應
    將系爭三筆土地返還全體繼承人，而非被上訴人一人。被上
    訴人未經共有人之同意，即杜撰事實提起本訴，顯不合法。
  (五)聲明：(1)原判決廢棄。(2)上廢棄部分，被上訴人在第一審之
    訴駁回。(3)第一、二審訴訟費用由被上訴人負擔。
五、兩造不爭執之事項：
  (一)坐落雲林縣斗南鎮○○段694地號、面積2472平方公尺；同
    段695地號、面積2051平方公尺；同段1022地號、面積28平
    方公尺等系爭三筆土地，原登記為黃金村所有。
  (二)黃金村於95年9月5日以系爭三筆土地，向三信商銀供作借款
    擔保，設定本金最高限額抵押權156萬元。
  (三)黃金村於96年2月11日死亡，上訴人甲○○、戊○○、丁○
    ○、丙○○、乙○○為黃金村之繼承人。而系爭三筆土地，
    於96年9月7日分割繼承，現登記為上訴人甲○○所有。
  (四)90年7月1日書立之合約書，其上之「黃金村」簽名及印文，
    與最高限額抵押權人三信商銀借款時之授信約定書上「黃金
    村」簽名及印文相符。
  (五)系爭三筆土地，曾經庚○○個人列入於不動產評估報告總覽
    內。
  (六)系爭三筆土地所有權狀現由被上訴人保管，並曾於95年7月6
    日聲請住址變更登記。
六、兩造爭執之事項：
  (一)被上訴人是否得請求上訴人甲○○應將系爭三筆土地於96年
    9月7日以分割繼承之所為登記予以塗銷？
  (二)系爭三筆土地是否為被上訴人與訴外人黃金村所合資購買，
    並以黃金村名義為所有權登記？
  (三)兩造間就系爭三筆土地究係存有何種法律關係？被上訴人請
    求上訴人應於辦理繼承登記後，將系爭三筆土地應有部分均
    各6分之5辦理所有權移轉登記與被上訴人所有，是否有理由
    ？
七、本院判斷：
  (一)按實施查封後，債務人就查封物所為移轉、設定負擔或其他
    有礙執行效果之行為，對於債權人不生效力。強制執行法第
    51條第2項定有明文。又不動產之強制執行，除本節有規定
    外，準用關於動產執行之規定。同法第103條亦有明文。本
    件被上訴人於96年8月8日向雲林地院聲請假處分，查封上訴
    人共同繼承之財產，即禁止上訴人對於系爭三筆土地，權利
    範圍均為6分之5，不得為讓與、設定抵押、出租及其他一切
    處分行為等情，有被上訴人提出之雲林地院96年度裁全字第
    1426號裁定、強制執行聲請書狀、提存書及土地登記謄本等
    資料附卷為憑（見原審卷第28-44頁）。惟上訴人於查封後
    仍就因繼承而公同共有之系爭三筆土地訂立遺產分割契約書
    ，自行協議分割系爭三筆土地，並於96年9月7日移轉登記與
    上訴人甲○○單獨取得，此項遺產協議分割行為，已涉及假
    處分查封物之讓與及處分行為，對於假處分執行債權人即被
    上訴人辛○○自不生效力，而得訴請回復實施查封時之登記
    狀態。又系爭三筆土地為上訴人因繼承而公同共有，尚無從
    區分應有部分之分額，則被上訴人聲請查封禁止處分之範圍
    雖僅為系爭三筆土地應有部分均各6分之5，上訴人甲○○仍
    應將系爭三筆土地權利範圍「全部」之分割繼承登記，均予
    以塗銷。從而，被上訴人請求上訴人甲○○應將系爭三筆土
    地於96年9月7日以分割繼承為登記原因、所有權人：甲○○
    、權利範圍：全部，所為之登記，均予以塗銷，為有理由，
    應予准許。
  (二)被上訴人主張系爭三筆土地為伊與訴外人黃金村於63年間所
    合資購買，並以黃金村名義登記所有權，其後為證明彼此權
    利義務關係，曾於90年7月1日委由代書訂立合約書（下稱系
    爭合約書）等情，並提出合約書乙紙附卷為憑（見原審卷第
    17頁）。惟為上訴人及參加人所否認，並以上揭情詞抗辯。
    經查：
  1.查系爭合約書為被上訴人與黃金村於90年7月1日所簽立乙節
    ，業經證人即承辦代書方邦良於原審證述：「（問：90年是
    什麼原因辦理書寫合約書？）土地，他們說他們兩人有合買
    土地，寫合約書對他們比較好，所以就寫了一張」、「（問
    ：寫合約書當時有何人在場？）辛○○、黃金村和我三人在
    場，沒有其他人」等情明確（見原審卷第80頁）。再就訴外
    人黃金村曾以系爭三筆土地作為向三信商銀借款之擔保，設
    定本金最高限額抵押權156萬元乙節，並有原審依職權調閱
    系爭土地抵押權設定申請書等資料、土地抵押權設定契約暨
    他項權利證明書及授信約定書附卷足佐（見原審卷第67-69
    、92頁）。參以金融機構授信貸款之嚴格對保程序，除需提
    供身分證件及印章核對外，並應親自簽名於授信文件，可認
    該授信文件之簽名、印文確為黃金村所親為，經核亦與系爭
    合約書之簽名印文相符，是系爭合約書確為黃金村親自簽名
    無誤，形式上應屬真正，且為上訴人及參加人於本院所不爭
    執（見本院卷第94頁）。
  2.觀諸系爭合約書內容記載：「立合約書人辛○○下稱甲方、
    黃金村下稱乙方，雙方同意如左條款：一甲乙雙方於民國63
    年11月間斗南鎮○○段地號：694、695、1022三筆（面積如
    同謄本所載）。甲方出資新台幣伍拾萬元正，乙方出資新台
    幣壹拾萬元正。二本土地出售應雙方同意，如任一方決意出
    售於他人時，由共有一方優先購買。三政府繳納規稅時，由
    雙方比例分擔，出售時款項之分配亦同。四恐口無憑，雙方
    各留一份」等語明確（見原審卷第17頁）。則黃金村確實出
    資10萬元，並非單純受託登記為名義人。再參之系爭三筆土
    地所有權狀均由被上訴人保管中，並曾由黃金村供作向三信
    商銀貸款120萬元之擔保，設定本金最高限額抵押權156萬元
    ，苟非系爭三筆土地為被上訴人與黃金村共同出資購買，衡
    情被上訴人應無由始終持有系爭三筆土地之所有權狀，而黃
    金村亦無理由背信而提供作借款擔保之用。再查購地當年（
    即民國63年）被上訴人年為30歲，以60年代之時空環境，已
    為有謀事能力之齡，而被上訴人當時具有相當之工作能力乙
    節，亦為證人即被上訴人胞弟庚○○所不否認（惟對於被上
    訴人獲利所得之歸屬有所爭執，見本院卷第63頁）。則被上
    訴人以其自身資力與黃金村合資購買系爭三筆土地，並無違
    於常情，上訴人及參加人空言質疑被上訴人當年之購地資力
    ，既無所據，自難採信。從而，被上訴人主張其與黃金村合
    資購買，並借名登記於黃金村名下之情，應屬可信。
  (三)至於本件上訴人及參加人固均辯稱：系爭三筆土地為訴外人
    即被上訴人已故父親蔡謀江所出資購買，由黃金村擔任登記
    名義人，被上訴人與黃金村均未出資購買等語，並舉證人甲
    ○○、庚○○之證詞，及庚○○於86年間製作「不動產評估
    報告總覽」乙份為憑（見原審卷第140-145頁）。然查：
  1.按民事訴訟法第401條第1項所定訴訟標的於確定之終局判決
    中經裁判者，除法律別有規定外，當事人不得就該法律關係
    ，更行起訴，或謂訴訟標的之法律關係，於確定之終局判決
    經中間裁判者，當事人之一造以該確定判決之結果為基礎，
    於新訴訟用作攻擊防禦方法時，他造應受其既判力之拘束，
    不得以該確定判決言詞辯論前所提出或得提出而未提出之其
    他攻擊防禦方法為與該確定判決意旨相反之主張者，均係指
    訴訟標的之法律關係之既判力而言；但法院於判決理由中就
    訴訟標的以外之重要爭點，本於當事人辯論之結果已為判斷
    時，除顯然違背法令或當事人已提出新訴訟資料，足以推翻
    原判斷之情形外，於同一當事人就該重要爭點所提起之訴訟
    中，法院及當事人就該已經法院判斷之重要爭點，皆不得為
    相反之判斷或主張，始符民事訴訟法上之誠信原則（最高法
    院73年度台上字第4062號判決、88年度台上字第557號判決
    參照）。上訴人固辯稱上開不動產評估報告總覽係證人庚○
    ○於86年間為計算蔡謀江遺產而製作之財產清冊，系爭三筆
    土地均列載其中，被上訴人亦曾於另案（即臺灣臺中地方法
    院重訴字第100號）訴訟中援引該財產清冊，被上訴人於本
    案否認該財產清冊，有違誠信云云。惟查，被上訴人與訴外
    人蔡瑞鳳於他案訴訟（即臺灣臺中地方法院重訴字第100號
    ）固曾以書狀援用上開不動產評估報告總覽資料，有參加人
    提出該案答辯書狀乙份附卷為憑（見原審卷第137-145頁）
    。然該案訴訟標的土地為臺中市○○區○○段3地號土地，
    與本件系爭三筆土地並不相同，亦未曾具體對於本件系爭三
    筆土地為陳述或辯論，依前開說明，尚非所謂經法院判斷之
    重要爭點，則被上訴人否認上開財產清冊之真實性，自無違
    背訴訟誠信之可言。再者，上開財產清冊即不動產評估報告
    總覽既為證人庚○○自行製作，並未經全體繼承人簽章確認
    ，則上訴人僅以系爭三筆土地經編列於該不動產評估報告總
    覽內，即遽認系爭三筆土地為訴外人蔡謀江所出資購買云云
    ，難謂有據。
  2.至於證人即黃金村配偶甲○○及庚○○固分別於原審或本院
    到庭證稱系爭三筆土地為訴外人蔡謀江所出資購置云云。惟
    上開兩名證人分別為本件訴訟當事人或為蔡謀江之繼承人，
    就系爭三筆土地各自具有利害關係，與被上訴人處於相對地
    位，其等之證詞本即難期公允。況證人甲○○所稱：「我結
    婚後，我先生跟我說，蔡謀江要借用他自耕農的名義去登記
    」、「（問：你先生何時跟你講說，蔡謀江要借用他名義登
    記？）七十五年左右，才跟我提這件事」、「（問：當時登
    記了嗎？）那是我結婚前好久的事情」等情（見原審卷第16
    9頁）。然系爭三筆土地早於63年12月6日即以黃金村名義登
    記，則黃金村於登記完畢10餘年後，始向其甫結婚之配偶甲
    ○○提起蔡謀江要借用名義登記乙事，似與常情不符。再者
    ，系爭三筆土地既早在63年12月6日即登記為黃金村名義，
    至90年7月1日被上訴人與黃金村簽訂合約書時，已逾二十六
    年之久，地價之上揚，應已非昔比，被上訴人倘無出資，黃
    金村又豈願將已登記為己名義之土地，輕易簽立一紙合約書
    ，將大部分（六分之五）之土地拱手讓與被上訴人？又證人
    庚○○固表示系爭三筆土地為蔡謀江所購買，卻又稱：「（
    問：三筆土地是多少錢購買的？）我不清楚」、「（問：要
    登記這三筆土地給黃金村，你有參與？）我們兄弟登記沒有
    參與，都是父親自己決定的」、「我沒有參與，所以我不知
    道」等語（見原審卷第167-168頁）。是證人庚○○就系爭
    三筆土地自購買至登記過程既均稱並未參與，其關於資金來
    源之證詞，自難以憑信。
  (四)再按民法之合夥，係指二人以上互約出資以經營共同事業，
    分享其營業所生之利益及分擔所生損失之契約，此觀之民法
    第667條第1項之規定自明。是合夥應就如何出資及共同事業
    之經營為確實之約定，始足當之，倘僅單純出資取得財產，
    而未約定經營共同事業者，縱將來可獲得相當之利益，自僅
    屬合資或共同出資之無名契約（最高法院94年度台上字第17
    93號判決要旨參照）。又信託法頒行前，通常所謂之信託契
    約，受託人須就信託財產承受權利人名義，且須對信託財產
    ，依信託契約所定內容為積極之管理或處分，並非將自己之
    財產，以他人名義登記時，當然即有信託關係存在。倘權利
    人僅以其購買之不動產，名義上登記於他人名下，該他人自
    始未負責管理、處分，而將該不動產之管理、使用、處分悉
    由權利人自行為之，即係側重於權利人與該他人間信任關係
    之純粹「借名登記」契約，苟其內容不違反強行規定或公序
    良俗者，該「借名登記」之無名契約，在性質上應與委任契
    約同視，除契約內容另有約定外，自可類推適用民法上有關
    委任契約之相關規定（最高法院94年度台上字第953號判決
    參照）。經查，本件被上訴人雖與黃金村共同出資購買系爭
    三筆土地，然雙方既未有互約經營共同事業之客觀事實，被
    上訴人主張其與黃金村間已成立民法之合夥，應有誤解。再
    就被上訴人與黃金村於信託法實施前即共同出資購買系爭三
    筆土地，並將被上訴人之應有部分以黃金村名義登記，然土
    地所有權狀始終為被上訴人所持有，黃金村亦未負責管理處
    分土地等情，既未違反當時法律之強制規定，屬消極之信託
    契約，仍認為有效，而認其等間成立之契約關係應屬借名契
    約，可類推適用民法上有關委任契約之相關規定。又系爭三
    筆土地成立借名契約時，並未約定返還期限，上訴人為黃金
    村之法定繼承人，應繼承上開借名契約關係，被上訴人自得
    隨時對上訴人終止該借名契約，則被上訴人以起訴狀送達上
    訴人時為終止契約之意思表示（見原審卷第7、48-52頁），
    可認系爭借名契約業已終止，被上訴人請求上訴人應返還系
    爭三筆土地應有部分均各6分之5，於法有據，應予准許。
  (五)末按私有農地所有權之移轉，其承受人以能自耕者為限，並
    不得移轉為共有。但因繼承而移轉者，得為共有。違反前項
    規定者，其所有權之移轉為無效，修正前土地法第30條雖定
    有明文；然該條文業經中華民國89年1月26日總統（89）華
    總(一)義字第8900017430號令修正公布之土地法中刪除。本件
    系爭三筆土地之地目雖為「田」（見原審卷第10-12頁），
    然現行法令既未限制農地不得移轉為共有，則被上訴人請求
    上訴人應於辦理繼承登記後，將系爭三筆土地應有部分均各
    6分之5辦理所有權移轉登記予被上訴人，於法亦無不合，併
    予說明。
八、綜上所述，被上訴人主張上訴人於96年9月7日將系爭三筆土
    地移轉登記與上訴人甲○○單獨取得之遺產分割行為，屬違
    反查封禁止處分行為，對於執行債權人即被上訴人不生效力
    等情，應屬可採。被上訴人請求上訴人甲○○應將系爭三筆
    土地於96年9月7日以分割繼承為登記原因、所有權人：甲○
    ○、權利範圍：全部，所為之登記，均予以塗銷，為有理由
    ，應予准許。至被上訴人就系爭三筆土地應有部分均各6分
    之5以上訴人之被繼承人黃金村名義登記，嗣由上訴人繼承
    之，兩造間就系爭三筆土地應有部分所存在者，並非所稱民
    法上合夥及信託契約（應屬借名契約範圍，如前述）。且被
    上訴人既主張其已退出合夥及已終止信託關係，顯然合夥及
    信託關係已不存在，則其請求確認過去的法律關係，即請求
    確認兩造間就系爭三筆土地有合夥及信託登記契約之法律關
    係存在，已無理由，應予駁回。惟兩造間就系爭三筆土地應
    有部分均各6分之5既有借名契約存在，則被上訴人依借名契
    約及類推適用民法第225條第2項之規定，合法終止契約後，
    請求上訴人應於辦理繼承登記後，將系爭三筆土地之每一筆
    其中應有部分6分之5辦理所有權移轉登記與被上訴人所有，
    則為有理由，應予准許。原審判決確認兩造就系爭三筆土地
    有合夥及信託登記之法律關係存在，自有未洽，上訴意旨指
    摘原判決此部分不當，求予廢棄改判，為有理由，應由本院
    將此部分廢棄，改判如主文第二項所示。至原審其餘判決上
    訴人敗訴部分，經核則無不合，上訴人指摘原判決該部分不
    當，非有理由，應予駁回。
九、本件事證已臻明確，兩造其餘攻擊防禦方法及舉證，核與判
    決結果不生影響，爰不予逐一論述，附此敘明。
十、據上論結，本件上訴為一部有理由，一部無理由，依民事訴
    訟法第450條、第449條第1項、第79條、第86條第1項，判決
    如主文。
中    華    民    國    98    年    2    月     17    日
                  民事第四庭   審判長法  官   王惠一
                                     法  官   林永茂
                                     法  官   王浦傑
上為正本係照原本作成。
如對本判決上訴，須於判決送達後20日內向本院提出上訴狀，未
表明上訴理由者，應於上訴後20日內，向本院提出理由書（須附
繕本）。依法須繳納裁判費並應委任律師為訴訟代理人，始得上
訴。
中    華    民    國    98    年    2     月    17    日
                                      書記官  謝淑玉
【附記】
民事訴訟法第466條之1：
(1)對於第二審判決上訴，上訴人應委任律師為訴訟代理人。但上
  訴人或其法定代理人具有律師資格者，不在此限。
(2)上訴人之配偶、三親等內之血親、二親等內之姻親，或上訴人
  為法人、中央或地方機關時，其所屬專任人員具有律師資格並
  經法院認為適當者，亦得為第三審訴訟代理人。
民事訴訟法第466條之2：
  上訴人無資力委任訴訟代理人者，得依訴訟救助之規定，聲請
  第三審法院為之選任律師為其訴訟代理人。


司法院資訊處製作；財團法人民間司法改革基金會備份。
